【裁判字號】    88,上易,165
【裁判日期】    890718
【裁判案由】    拆屋交地
【裁判全文】
臺灣高等法院臺中分院民事判決  八十八年度上易字第一六五號
      上  訴  人      丙○○
      訴訟代理人      朱清雄律師
      被上訴人        甲○○  .
      兼訴訟代理人    乙○○  .
右當事人間拆屋交地事件，上訴人對於中華民國八十八年六月十七日臺灣彰化地方法
院八十八年訴字第六三號第一審判決提起上訴，本院判決如左：
      主      文
原判決廢棄。
被上訴人甲○○、乙○○應分別依序將坐落彰化縣溪州鄉○○○段六九四之一地號土
地上如附圖所示編號Ａ部分面積○‧○○三○公頃、編號Ｂ部分面積○‧○○六七公
頃之樓房拆除，並將上開土地交還上訴人；及被上訴人甲○○、乙○○應共同將坐落
同地號土地上如附圖所示編號Ｃ部分面積○‧○○五六公頃庭院土地交還上訴人。
第一、二審訴訟費用由被上訴人負擔。
      事      實
甲、上訴人方面：
一、聲明：求為判決：(一)原判決廢棄。(二)右廢棄部分被上訴人甲○○應將坐落彰化縣
    溪州鄉○○○段六九四之一地號內如附圖所示Ａ部分面積○‧○○三○公頃土地
    上房屋拆除，將土地交還上訴人，被上訴人乙○○應將坐落彰化縣溪州鄉○○○
    段六九四之一地號內如附圖所示Ｂ部分面積○‧○○六七公頃土地上房屋拆除，
    將土地交還上訴人，被上訴人等二人應將坐落彰化縣溪州鄉○○○段六九四之一
    地號內如附圖所示Ｃ部分面積○‧○○五六公頃土地交還上訴人。(三)第一、二審
    訴訟費用由被上訴人負擔。
二、陳述：除引用原判決書之記載外，補稱：
  (一)被上訴人之房屋並非於民國七十九年十月間所建，請鈞院履勘現場，並傳訊財政
    部國有財產局承辦人員柯芳勝，令其攜帶勘驗現場之全卷到現場以證明現場之房
    屋，是否在其勘驗時已存在，蓋原審判決理由第三項第八行係「鄭川連提出伊於
    五十九年三月二十七日以前在系爭土地上有興建房屋」，同項第十一行亦有「當
    時鄭川連告知房屋係伊所有，且提出切結書證明房子確係於五十九年三月二十七
    日以前即存在」，但被上訴人係自承在七十九年十月間建造，則證人柯芳勝在民
    國七十八、九年間所勘驗之房屋應非現況之房屋，蓋依被上訴人所述，在七十八
    、九年間被上訴人之房屋應未建築，若證人係在七十九年十月以後才勘驗，則系
    爭房屋應尚在興建中，證人不可能將系爭建物當作五十九年三月二十七日所建之
    舊屋，況依常態，國有財產局對以有舊屋為由申請承租承購者，常有拍照證明之
    舉，故請令其提出勘驗卷及照片，即可證明當時系爭建物存否之事實。
  (二)系爭建物確係被上訴人於八十五年建造，此請向溪州鄉公所函調對造對系爭建物
    所申請之建造執照全卷（８５．１０．１２．溪鄉建字第８８１４號及同字第８
    ８１５號建造執照）、及使用執照全卷（捌陸溪鄉建字第２４１號及同字第２４
    ２號），以茲證明系爭建物確為八十五年十月所新建新造，查證人鄭清交、鄭清
    讚、謝邱素霞雖為兩造之兄弟姐妹，但其等因早年為財產事與上訴人交惡而屢與
    上訴人作對，故明顯偏坦被上訴人，其等證言實不足採信。
  (三)因系爭建物乃被上訴人在八十五年所建，當時兩造均不知界址，遲至最近經對造
    申請測量才得知對造無權占用之情事，故起訴請求返還，上訴人絕無同意對造使
    用系爭土地之表示，原審無證據竟逕認上訴人同意被上訴人使用系爭土地，而判
    決上訴人敗訴，實違證據法則。
  (四)縱然鄭川連於七十九年同意對造使用系爭土地，但當時鄭川連尚未取得系爭土地
    ，無權同意對造使用，且在八十年取得系爭土地後，又以買賣為原因移轉與上訴
    人，依法其同意不能拘束以買賣為原因而取得系爭土地之上訴人，何況系爭建物
    絕非七十九年所建，已如前述，由此已足以證明鄭川連並無同意對造使用之事實
    ，原審判決誤信鄭清交等人之證言，而為不利上訴人之判決，實令人不服。
  (五)對造在原審八十八年五月十一日自認「．．．八十六年才補辦保存登記，後來我
    申請繳稅金才知道有佔用原告土地。」，可證明對造係遲至八十六年辦完保存登
    記後，申請繳稅時，才得知占用到上訴人土地，依其自認，已足以證明對造建造
    系爭房屋，根本不知道有佔用到上訴人之土地，而上訴人亦遲至當時才得知被對
    造無權佔用之事實，故無同意對造使用系爭土地之意思，對造亦係不知而佔用到
    系爭土地，依法即應負拆屋交地之義務。
  (六)因對造之土地正在系爭土地之旁，故其只須由具有現代遷移建屋技術之人進行遷
    移，將房屋移到其自有土地上，即可免被拆之損失，而兩造各自使用各自之土地
    ，可避免將來兩造後代間無窮盡之爭端，以避免為區區佔用土地一事，而使兩造
    後代子孫爭執不休。
三、證據：除引用原審立證方法外，補提：戶籍謄本、土地登記簿各一件為証。
乙、被上訴人方面：
一、聲明：求為判決：上訴駁回。
二、陳述：除引用原判決書之記載外，補稱：
  (一)坐落彰化縣溪州鄉○○○段六九四之一地號土地，原係國有土地，自五十三年起
    即由被上訴人父親鄭川連所承租使用，於七十九年間上訴人與被上訴人兩兄弟共
    同徵得父親鄭川連之同意，由被上訴人之父親鄭川連指定地界，各自在該系爭土
    地上建造房舍，當時並未鑑界，只知道房子有一半在六九四之一地號土地上，被
    上訴人先建一層，當時上訴人也有幫忙蓋，而建照遲至於八十五年間始核發，乃
    因父親生病沒有心情辦理所致。
  (二)上訴人所有坐落於系爭土地即溪州鄉○○○段六九四之一地號土地上農舍，其部
    分基地亦越界占用被上訴人所有土地即溪州鄉○○○段六九四地號土地、及同段
    六九五之十六地號土地，占用面積達九十三平方公尺。
三、證據：引用原審立證方法。
丙、本院依職權函請彰化縣北斗鎮地政事務所檢送被上訴人於八十六年八月二十一日
    申請測量之測量成果圖、函請彰化縣溪州鄉公所檢送八十五年十月十二日溪鄉建
    字第八八一四、八八一五建照執照、及八六溪建字第二四一、二四二號使用執照
    全卷、及函請國有財產局員林分處檢送系爭土地承租、承購全部資料。
    理      由
一、本件上訴人起訴主張：被上訴人甲○○、乙○○分別無權占用其所有坐落彰化縣
    溪州鄉○○○段六九四之一地號土地，如附圖所示Ａ部分面積○‧○○三○公頃
    、Ｂ部分面積○．○○六七公頃之土地興建房屋，及共同占有如附圖所示Ｃ部分
    面積○．○○五六公頃土地之庭園，其等應依法負拆除上開房屋回復原狀，並交
    還上開無權占用之土地等語；被上訴人等則以：系爭土地原係國有土地，自五十
    三年起即由兩造之父鄭川連承租使用，嗣於七十九年十月間，兩造徵得父親鄭川
    連之同意，各自在系爭土地上興建三層樓房農舍二棟（先建一層，直至八十一年
    間始加建完成），當時係由上訴人幫忙施工建造始完成，被上訴人並於八十六年
    間辦理房屋保存登記完畢，系爭土地既經其等父親分配予被上訴人建築，被上訴
    人自非屬無權占有，又上訴人在系爭土地上所興建之農舍，亦越界占用被上訴人
    所有同段六九四地號、六九五之十六地號土地，共達九十三平方公尺，被上訴人
    並未訴請上訴人拆屋交地等語，資為抗辯。
二、上訴人主張坐落彰化縣溪州鄉○○○段六九四之一地號土地為其所有，被上訴人
    甲○○、乙○○之樓房分別占用如附圖所示編號Ａ部分面積○‧○○三○公頃、
    編號Ｂ部分面積○‧○○六七公頃土地，及其等庭院共同占用系爭土地如附圖所
    示Ｃ部分面積○．○○五六公頃土地之事實，業據其提出地籍圖一件、土地登記
    簿謄本一件、建築改良物登記簿謄本二件為證，並經原審會同彰化縣北斗地政事
    務所測量員勘測屬實，製有勘驗筆錄，略圖及複丈成果圖在卷可稽，復為被上訴
    人所不爭執，堪信上訴人此部分之主張為真實。惟上訴人主張被上訴人係無權占
    有其所有上開系爭土地一節，則為被上訴人所否認，並以上詞置辯，經查：
  (一)系爭六九四之一地號土地原屬國有土地，由兩造之父鄭川連承租使用，於七十八
    、九年間向財政部國有財產局申請承買，於承買時系爭土地上已有二棟蓋至一樓
    之鋼筋混凝土建物，但有續為加蓋至二、三樓之趨勢，二棟建物共用一個曬殼場
    （指庭院），房屋均坐落在六九四之一地號土地上，當時有做勘驗紀錄等情，業
    據財政部國有財產局承辦人員柯芳勝於本院準備程序中結証稱甚詳，並有財政部
    國有財產局台灣中區辦事處雲林分處八十九年三月二十八日台財產中雲二第八九
    ○○○○一六一七號函附系爭土地承租、承購之全部資料在卷可稽，又據証人即
    兩造之弟、妹鄭清交、鄭清讚、謝邱素霞分別於原審、及本院準備程序中亦一致
    證述稱：系爭建物係於七十九年間蓋的，先蓋一樓，後來才加蓋到二樓等語，足
    見；被上訴人在系爭土地上所有之二棟樓房，確係於七十九年間即已開始興建一
    節，要堪認定。上訴人雖以系爭建物係被上訴人於八十五年所建造，有被上訴人
    向溪州鄉公所申請之建造執照、及使用執照全卷可參，經本院函調上開資料結果
    ，系爭建物固係八十五年間向彰化縣溪州鄉公所申請建造執照、及使用執照等情
    屬實，惟據証人即溪州鄉公所建管課員黃文慧於本院準備程序結証稱：伊於八十
    五年間至現場時房屋已蓋好，也有圍牆，屬於程序上違章，但因末超出農舍建築
    管理辦法，所以可以補正等語，按証人黃文慧於履勘現場據以核發上開執照時，
    系爭樓房既已建築完成，其並未能証明系爭樓房係於何年始建、或完成建築一節
    ，因之；上訴人以系爭樓房之上開執照係於八十五年間申請核發，而主張系爭樓
    房並非七十九年間所建，而係其取得系爭土地所有權後之八十五年間被上訴人仍
    無權占有所建云云，自不足採。
  (二)被上訴人所有系爭樓房確係於七十九年間即興建一節，固如上述，被上訴人辯稱
    ：係其等之父親同意其建築使用等情，亦據証人鄭清交、鄭清讚、謝邱素霞分別
    於原審、及本院準備程序中證述屬實，按被上訴人於系爭土地興建上開樓房時，
    縱經其父鄭川連同意後始為之，然系爭土地嗣後於八十年九月十二日已因買賣原
    因而移轉登記予被上訴人，鄭川連之前同意系爭土地予被上訴人興建房屋，應僅
    具有債之效力，該項效力亦僅存在於鄭川連與被上訴人之間，並無及於第三人即
    上訴人之餘地，上訴人於買受系爭土地後，並不繼受其父鄭川連無償提供系爭土
    地義務，因之；被上訴人辯稱系爭土地既經其等父親分配予其建築，自非屬無權
    占有云云，即不足取；又被上訴人以當時建屋時亦經上訴人幫忙施工建造始完成
    一節，惟為上訴人所否認，被上訴人並未能再舉証以實其說，亦無足採。因之；
    本件被上訴人占有上訴人所有系爭土地之房屋，對上訴人而言，係屬無權占有，
    上訴人訴請被上訴人拆屋還地，即應予准許。
三、綜上所述，上訴人本於物上請求權法律關係，請求被上訴人甲○○、乙○○應分
    別將坐落彰化縣溪州鄉○○○段六九四之一地號土地上如附圖所示編號Ａ部分面
    積○‧○○三○公頃、編號Ｂ部分面積○‧○○六七公頃之樓房拆除，並將上開
    土地交還上訴人；及被上訴人甲○○、乙○○應共同將坐落同地號土地上如附圖
    所示編號Ｃ部分面積○‧○○五六公頃庭院土地交還上訴人，為有理由，應予准
    許，原審以系爭土地移轉登記予上訴人前，即經兩造之父鄭川連指定使用之位置
    建築系爭房屋，及上訴人於取得系爭土地後，復同意被上訴人使用系爭土地續建
    上開樓房，而認被上訴人占有如上之土地，非無權占有，而為上訴人敗訴之判決
    ，尚有未洽，上訴意旨指摘原判決不當，求予廢棄改判，為有理由，應由本院予
    以廢棄，改判如文第二項所示。
四、本案事實已臻明確，兩造其餘攻擊防禦方法，不足以影響本判決結果，爰不一一
    論述，併此敘明。
據上論結：本件上訴為有理由，依民事訴訟法第四百五十條、第七十八條、第八十五
條第一項前段判決如主文。
中      華      民      國    八十九     年       七      月    十八    日
~B1民事第四庭審判長法  官  黃斐君
~B2                法  官  陳蘇宗
~B3                法  官  張浴美
右為正本係照原本作成。
不得上訴。
~B                書記官  郭振祥
中      華      民      國    八十九     年       七      月    十九    日
                                                                        Ｈ


司法院資訊處製作；財團法人民間司法改革基金會備份。
